臺灣臺南地方法院民事判決
110年度訴字第785號
原      告  吳樹欉  
訴訟代理人  薛進坤律師
被      告  臺南市第127期佃西(一)自辦市地重劃區重劃會

法定代理人  廖堅志  
訴訟代理人  潘怡珍律師
            黃淑芬律師
上列當事人間確認會議決議無效事件，經本院於民國111年3月7
日言詞辯論終結，判決如下：
    主    文
原告之訴駁回。
訴訟費用由原告負擔。
    事實及理由
一、原告主張：
  ㈠先位聲明部分：
　　⒈原告為「臺南市第127期佃西（一）自辦市地重劃區」（
　　　下稱重劃區）內，重劃前地號臺南市○○區○○段0000地
　　　號土地之所有權人兼信託登記所有權人，為重劃區成員之
　　　一，被告則為經臺南市政府核備成立之重劃會。被告為執
　　　行相關土地重劃事宜，設有理事會以執行獎勵土地所有權
　　　人辦理市地重劃辦法（下稱獎勵重劃辦法）第14條第1項
      規定之職責及同辦法第13條第4項經會員大會授權辦理之
      事項。故被告之理事會為執行重劃業務組織，需依上揭獎
　　　勵重劃辦法規定之職責及會員大會之授權辦理重劃業務，
　　　始符保障全體地主公共利益之旨。
　　⒉然被告於民國110年4月28日所召開之第17次理事會會議（
　　　下稱第17次理事會議），因有下列違反法令之情形，依法
　　　應認該次理事會議所為決議不成立，為此提起本件訴訟，
      並將理由說明如下：
　　　⑴被告之理事會組織不合法：
　　　  理事黃麗齡於107年5月9日擔任理事時，其持有重劃前
        之土地面積僅24.8平方公尺，不符法令規定擔任理事資
　　　　格應持有重劃前土地面積49平方公尺之門檻，依被告組
　　　　織章程第6條第1項、第7條第2款規定，黃麗齡自107年5
　　　　月9日起即無理事資格，因此，被告之理事會組織不合
        法，其等在第17次理事會議所為決議不成立。
　　  ⑵被告理事會之理事親自出席理事會議之人數至多僅5人
　　　　，未符合出席人數門檻之規定：
　　　  ①被告於107年5月9日召開第2次地主會員大會討論些許
　　　　　議案，並選出黃麗齡、廖堅志擔任理事，以補足理事
　　　　　名額，當日亦即召開第9次理事會議，改選理事長為
          廖堅志。因此，被告有廖堅志、吳金月、呂藍平、陳
　　　　　麗鳳、廖惠、陳春雄、施怡舟及黃麗齡8名理事，理
          事會應有4分之3以上理事出席，亦即至少應有6名理
          事親自出席，方屬合法召開會議。第17次理事會議雖
　　　　　有廖堅志、呂藍平、廖惠、陳春雄、施怡舟及黃麗齡
　　　　　等6人簽名，但因黃麗齡喪失理事資格，不符出席門
          檻的6人規定，該次會議應認不成立。
        ②再者，黃麗齡、陳春雄、施怡舟、呂蘭平於第17次理
　　　　　事會議簽名簿上之簽名，與其等於其他文件上之文件
　　　　　字跡不同，其等4人顯然未親自出席第17次理事會議
　　　　　；而廖惠長期以患病為由拒絕出庭作證，亦令人懷疑
          廖惠實未參加第17次理事會議，應認第17次理事會議
          未合法召開，為不成立。
  ㈡備位聲明部分：
　　⒈平均地權條例第58條規定為獎勵重劃辦法之母法，重劃會
　　　之成立與運作應遵守獎勵重劃辦法及平均地權條例之規定
　　　。黃茂榮大法官於釋字第739號解釋協同意見書中亦表示
　　　：「依該規定解析之：⑴為促進土地利用，擴大辦理市地
　　　重劃，獎勵土地所有權人自辦市地重劃，肯認土地所有權
　　　人之自治權。⑵市地重劃之實施主體為重劃會。⑶基於私
　　　法自治原則及民主原則，並維護相關之公共利益，應由重
　　　劃區内私有土地所有權人半數以上，而其所有土地面積超
　　　過重劃區私有土地總面積半數以上者之同意，並經主管機
　　　關核准後方可實施市地重劃。⑷授權内政部制定『獎勵土
　　　地所有權人辧理市地重劃辦法』。」是以，重劃會籌措市
　　　地重劃所需開發費用並非可以毫無限制，必須遵守平均地
　　　權條例及獎勵重劃辦法、重劃計畫書等之規定。本重劃區
　　　之重劃計畫書於102年6月27日經臺南市政府核定，並於10
　　　2年9月15日經第一次會員大會追認，依獎勵重劃辦法第13
　　　條第3項第5款規定，後續重劃費用等（包含籌措費用及清
　　　償方式）之修正，應以重劃計畫書為依歸，非經會員大會
　　　之決議修正重劃計畫書，不得擅自變更，亦不得以章程違
　　　反重劃計畫書。
　　⒉重劃會理事長或理事未經會員大會之同意或追認，無權以
　　　土地所有權人之名義，與他人締結任何債權債務關係：
　　　⑴依平均地權條例第58條第1項第1款及獎勵重劃辦法第14
　　　　條第1項第5款、第46條等之規定，重劃會、理事會籌措
　　　　財源應以代辦「貸款」為限，或經土地所有權人同意以
　　　　低於貸款成本之方式代辦。重劃會與土地所有權人之間
　　　　為集體私法契約關係，是否承擔債務與承擔多少債務仍
　　　　以土地所有權人之決定為依歸，重劃會、理事會無權取
　　　　代會員大會之決議而自行向他人借貸，亦與主管機關是
　　　　否核定無關。且本重劃區之重劃計畫書，亦已編列貸款
　　　　利息支應資金需求，自不容許以其他方式增加土地所有
　　　　權人之負擔。
　　　⑵修正之章程第10條第1項第1款第1目：「由理事長或理事
        尋求出資者」，無從讓土地所有權人知悉其權利義務
　　　　，自非授權理事長或理事之依據，理事長或理事未經會
　　　　員大會之同意或追認，無權以「土地所有權人」之名義
　　　　與他人締結任何債權債務關係，然而章程此一修正内容
　　　　將使土地所有權人發生表見代理之風險。籌措市地重劃
　　　　所需開發費用乃以土地所有權人之名義向他人借貸，則
　　　　借貸金額與借貸條件應在土地所有權人之授權範圍内才
　　　　可為之，逾越土地所有權人授權之範圍所為之法律行為
　　　　，即不能對土地所有權人發生效力。再者，既然籌措資
　　　　金為消費借貸關係，則該資金是否匯入重劃會之帳戶，
　　　　即為消費借貸契約是否生效之重要要件。被告至今未能
　　　　證明該資金確實匯入重劃會帳戶内，則消費借貸契約並
　　　　未生效，難謂被告得以抵費地清償非屬重劃會之債務。
　　　　由理事長或理事所尋求之出資者並未經會員大會審議及
　　　　確認，屬得撤銷之事由。
　　⒊被告章程第10條規定係屬違法，第17次理事會議依章程第
　　　10條規定處分抵費地，侵害地主權益，應有得撤銷之事由
　　　：
　　　⑴抵費地是重劃區土地所有權人以其未建築土地折價抵付
　　　　作為抵充不足公共設施用地及工程費用、重劃費用與貸
　　　　款利息等之使用，且抵費地售出後所得價款於優先抵付
　　　　重劃總費用後，如有盈餘時以其半數作為增添該重劃區
　　　　公共設施建設、管理、維護之費用，故抵費地及其出售
　　　　，涉及重劃區土地所有權人之共同財產利益。依獎勵重
　　　　劃辦法第13條第3項第12款，抵費地之處分應屬會員大
        會之權限，雖同條第5項已授權理事會辦理，但也不容
        許理事會或理事長擅自決定，獎勵重劃辦法第14條亦僅
　　　　授權理事會代為執行會員大會之決議，非得代為決議，
　　　　故就抵費地之出售方式、對象、價款等之決定，仍應由
　　　　會員大會決議或追認，不得由理事會代為決議。復依獎
　　　　勵重劃辦法第42條規定，抵費地之出售應先由理事會訂
　　　　定處分機制提報會員大會通過，並報經主管機關同意，
　　　　始能出售抵費地而將所得價款作為重劃區土地所有權人
　　　　清償重劃總費用之依據，而非抵付重劃合夥者之出資。
　　　　再者，在重劃會未訂定抵費地處分機制時，應依獎勵重
　　　　劃辦法第2條準用市地重劃實施辦法第54條規定，抵費
        地應訂定底價辦理公開標售，經公開標售無人得標時，
　　　　得於不影響重劃區財務計畫之原則下，得予以降低底價
　　　　再行公開標售且不得低於各宗土地之評定重劃後地價。
　　　⑵被告章程第10條第1項第2款第2目雖規定由理事會直接登
        記予出資者，但規避前開規定之所有監督，不符抵費
　　　　地之公共利益目的及程序要求。第17次理事會議通過報
　　　　經臺南市政府備查之18筆抵費地處分，該18筆抵費地於
　　　　未公開標售之情況下，即以各宗土地之評定重劃後地價
　　　　讓售給廖堅志、林茂長等出資者，顯已侵害重劃區土地
　　　　所有權人之財產權。抵費地之出售應先由理事會依獎勵
　　　　重劃辦法第13條第3項第12款、第14條第4項第8款、第4
　　　　2條規定訂定處分機制提報會員大會通過並報經主管機
        關同意，所得價款始能作為重劃區土地所有權人清償重
　　　　劃總費用之依據，而非直接抵付上述重劃合夥投資者之
　　　　出資。
　　　⑶出資者之債權並無任何優先性可言，應與其他重劃費用
　　　　一同受償，第17次理事會議將抵費地直接登記與出資者
　　　　，形同將出資者之債權列為最優先債權並發生物權效力
　　　　，破壞平均地權條例第60條第1項、獎勵重劃辦法第42
        條所規定之價款清償與債權平等性，更創設法律所無之
　　　　物權效力，違反民法第757條之意旨。
　　⒋縱認被告章程第10條為有效，第17次理事會決議亦已違反
　　　系爭章程第10條之規定：
　　　被告一再主張依照章程第10條之規定，抵費地係用以清償
　　　出資人出資金額，折價抵付予出資人，若依被告之主張，
　　　則第17次理事會議所列之抵費地出售清冊的承買人，應為
　　　全部之出資人，並按出資比例分配抵費地。然而林茂長並
　　　非被告之出資人，卻列在第17次理事會議抵費地出售清冊
　　　中的承買人，顯然已違背章程第10條之規定。
　　⒌第17次理事會決議程序違反利益迴避及禁止自己代理之規
　　　定，類推適用民法第52條第4項規定，應予撤銷：　　
　　　第17次理事會議之議案乃處分抵費地，並由理事長廖堅志
　　　主持會議，並參與表決，決議内容係將抵費地出售予理事
　　　長廖堅志自己，顯見廖堅志於該議案中有因自身利害關係
　　　而損及重劃會利益，並有自己代理之情事，應類推適用民
　　　法第52條第4項規定，予以撤銷。
    ⒍綜上所陳，爰依民法第56條第1項規定，備位請求撤銷第1
　　　7次理事會議決議。
　㈢並聲明：⒈先位聲明：確認被告第17次理事會議之決議不成
　　立。⒉備位聲明：被告第17次理事會議之決議，應予撤銷。
二、被告則以：　　
  ㈠被告第17次理事會議依章程第10條第1項第2款第2目之規範
　　，將其餘抵費地折價抵付予出資者，無涉原告之權益，不論
　　本次理事會之召開及表決程序是否有瑕疵，原告仍舊需依臺
　　南市政府所核定應負擔比率提供土地，故原告所提之訴並無
　　確認利益及訴之利益；又第17次理事會議決議處分之其餘抵
　　費地，均已完成移轉登記，原告提起本件之訴並無法拘束受
　　移轉登記之人，縱若本院對原告為有利之判決，原告亦無法
　　回復上開既成之事實，除非原告對第三人另行起訴主張權利
　　，但如原告另訴係依民事訴訟法第247條第2項規定提起訴訟
　　，則原告提起本件確認會議有無召開之基礎事實，更無確認
　　利益。
  ㈡第17次理事會決議並無不成立或無效情事，原告先位聲明無
　　理由：
　　⒈被告有8名理事，3位為男性，5位為女性，而出席第17次理
      事會議之理事廖堅志、呂藍平、陳春雄、廖惠、施怡舟
　　　、黃麗齡等人，確為3男、3女，照片所示與簽到簿之簽名
      並無不符情形，可認被告確有召開第17次理事會議無誤。
　　⒉又第17次理事會議召開會議及由簽到理事親自出席等事實
　　　，有各次理事會議簽到簿，以及證人陳春雄於本案之證言
　　　、證人呂藍平於本院109年度訴字第1852號之證言可憑，
      故被告所召開之第17次理事會議，並無原告所主張出席理
　　　事人數不合法之瑕疵。
　㈢第17次理事會決議召集程序或決議方法並無違背法令或章程
　　，無得撤銷之事由，原告備位聲明無理由：
　　⒈本件備位之訴之請求權基礎係以民法第56條第1項之規定為
      據，惟該條之適用僅限於召集程序或決議程序違法之情
　　　形，而原告主張之事實係指關於抵費地之決議内容違法，
　　　實與召集程序及決議方法無關，原告主張類推適用民法第
　　　56條第1項規定，請求撤銷第17次理事會議之決議，自屬
      無據。
　　⒉自辦市地重劃業務之作業，除遵循平均地權條例、市地重
　　　劃實施辦法及獎勵重劃辦法等法令外，尚需遵循章程。被
      告於第17次理事會議中決議將抵費地折價抵付予出資者之
　　　内容，係依章程第10條第1項第2款第2目之規範。原告雖
      爭執章程第10條第1項第2款第2目及其他規範内容違反法
      令，惟原告前曾請求確認被告第二次會員大會決議中關於
　　　上開會員大會章程内容違法無效，經本院110年度訴字第7
　　　71號判決駁回在案，則被告現行章程仍屬合法有效，被告
　　　依章程執行業務，並無不法。原告再主張被告章程及處分
　　　抵費地未依公開標售之方式規定或進行，然依被證4之協
      議書内容，原告私下也要求被告協助其以低價增購抵費地
　　　，足證原告本人也肯認抵費地並非唯有公開標售一途之處
　　　分方式，故原告之主張與其認知及私下行為相反，顯亦有
　　　違禁反言原則。
　　⒊至原告質疑林茂長並非出資人，及理事長有利益衝突云云
　　　，惟林茂長確實有匯款予被告，且重劃地價為台南市政府
　　　地價審議委員會所決議定之，出售金額是依各筆抵費地面
　　　積乘以各自重劃後地價，完全依章程所為。第17次理事會
　　　將其餘抵費地清償予出資人即理事長、林茂長，亦按章程
　　　為之，並無損害重劃會利益之虞，縱有理事長不應加入表
　　　決之情形，惟本件決議扣除理事長之表決數，以出席6位
      及表決同意5位之人數，亦符合法定通過議案的多數決規
      定。
　　⒋原告又引用臺南市政府受理自辧市地重劃作業要點第20、
　　　21點之規定，主張被告未決議保留部分抵費地云云，但該
　　　行政規則是用以拘束主管機關臺南市政府，並非被告等語
　　　，資為抗辯。
  ㈣並聲明：原告之訴駁回。
三、兩造不爭執事項為： 
　㈠原告持有重劃前之臺南市○○區○○段0000○0000○0○000
　　0○0地號三筆土地（係由重劃前之同段1077地號土地分割而
　　來），為被告重劃會會員之一。
　㈡被告為經臺南市政府核備成立之重劃會，被告所提之重劃計
　　畫書於102年6月27日由臺南市政府以府地劃字第1020361582
    號核定在案。
　㈢被告理事會成員共有8人，監事1人，被告於107年5月9日第二
    次會員大會補選理事後，被告之理事包括：理事長廖堅志
　　、理事吳金月、呂藍平、陳麗鳳、廖惠、陳春雄、施怡舟、
　　黃麗齡。
　㈣被告於109年4月28日召開第17次理事會議，該次理事會議之
　　簽到簿中簽名理事有「廖堅志」、「呂藍平」、「廖惠」、
　　「陳春雄」、「施怡舟」、「黃麗齡」。
　㈤臺南市政府指派王英貴參與前項會議，王英貴並於簽到簿上
　　簽名。
　㈥第17次理事會議決議内容為審議系爭重劃區部分抵費地處分
　　，總共18筆土地，其中14筆土地處分給廖堅志，3筆土地處
    分給林茂長，1筆土地處分給林茂長及廖堅志依應有部分比
    例18307/22213、3906/22213保持共有。
四、得心證之理由：
　㈠按確認法律關係之訴，非原告有即受確認判決之法律上利益
　　者，不得提起之，民事訴訟法第247條第1項前段定有明文。
　　所謂即受確認判決之法律上利益，係指因法律關係之存否不
　　明確，致原告在私法上之地位有受侵害之危險，而此項危險
　　得以對於被告之確認判決除去之者而言。查原告主張被告第
　　17次理事會議之決議，有違反法令而應認有不成立之情形，
　　然為被告所否認，則第17次理事會議決議是否不成立，即屬
　　不明確，且攸關原告之權利保障，則原告在私法上之地位即
　　有不安之狀態存在，而此種不安之狀態，得以本件確認之訴
　　予以除去，自應認本件起訴有確認利益存在。
　㈡原告先位請求確認被告第17次理事會議之決議不成立，為無
　　理由：
　　⒈原告主張黃麗齡於107年5月9日擔任理事時，持有重劃前之
      土地面積僅24.8平方公尺，不符法令規定擔任理事資格
　　　應持有重劃前土地面積49平方公尺之門檻，依被告組織章
　　　程第6條第1項、第7條第2款之規定，黃麗齡並無理事資格
　　　，被告理事會組織不合法等語，經查：
　　  ⑴被告組織章程第6、7條固有載明重劃會理事名額、選任
　　　　、解任及擔任理事持有土地面積限制之事項，惟並未就
　　　　土地權屬情況特殊之情形有所規定，被告組織章程既未
　　　　就土地權屬情況特殊時為其他規定，則此部分自應回歸
　　　　適用獎勵重劃辦法之相關規定，先為敘明。
　　  ⑵按理事及監事個人於擬辦重劃範圍所有土地面積應達該
　　　　範圍都市計畫規定最小建築基地面積；都市計畫未規定
　　　　者，應達該直轄市或縣（市）畸零地使用自治法規規定
　　　　建築基地最小寬度及最小深度相乘之面積。但符合面積
　　　　資格者經選任或擔任後，因故不願擔任、違反法令、死
　　　　亡或經會員大會解任，致不足理事、監事人數，不在此
　　　　限，獎勵重劃辦法第11條第3項第2款定有明文。而依獎
　　　　勵重劃辦法第11條第3項但書之立法說明為：「自辦市
        地重劃區之理事會、監事會係執行、監察重劃各項業務
　　　　，攸關區內土地所有權人之權益，爰修正提高擔任理事
　　　　、監事持有土地面積之限制條件；又實務執行上，有部
　　　　分重劃區因土地權屬情況特殊，無法一體適用，爰增訂
　　　　第3項但書規定」，因此，即使持有重劃前之土地面積
        未達都市計畫規定最小建築基地面積之土地所有權人，
　　　　若符合獎勵重劃辦法第11條第3項但書規定，仍非不可
        擔任理事、監事之職務。
　　  ⑶本院審酌被告係因原有之4名理事辭任，由候補理事陳春
        雄自動遞補為理事後，須再選任理事3名、候補理事1
　　　　名，故於107年5月9日第二次會員大會中，選任黃麗齡
        擔任其中一名理事，經核當時之情形，應係符合獎勵重
　　　　劃辦法第11條第3項第2款所規定之「面積資格者擔任理
　　　　事後，因故辭任」之情況，因此，黃麗齡於107年5月9
        日擔任理事時，即使其持有重劃前之土地面積僅有24.8
　　　　平方公尺，然依上開規定，黃麗齡所有土地面積可不受
　　　　應達臺南市畸零地使用自治法規規定建築基地最小寬度
　　　　及最小深度相乘之面積即49平方公尺之拘束，是黃麗齡
　　　　擔任理事之資格，並無因違反上開面積限制之規定而喪
　　　　失。原告主張黃麗齡持有之土地面積不符法規規定，並
　　　　無理事資格，被告理事會組織為不合法等語，應無可採
　　　　。
　　⒉原告另主張被告理事會之理事親自出席第17次理事會議之
　　　人數至多僅5人，不符合出席人數門檻等語，經查：
　　　⑴依被告章程第6條、第8條規定，理事會所為之決議，應
　　　　有理事人數4分之3以上出席，及出席理事3分之2以上同
　　　　意，始能成立。被告理事會成員共有8人，被告於107年
　　　　5月9日第二次會員大會補選理事後，被告之理事包括：
　　　　理事長廖堅志、理事吳金月、呂藍平、陳麗鳳、廖惠、
　　　　陳春雄、施怡舟、黃麗齡，是理事出席人數應有6人始
        符合章程規定。觀之被告第17次理事會議簽到簿記載（
        本院卷一第105頁），第17次理事會議出席人數為6人
　　　　，形式上並無出席第17次理事會議出席人數不符合章程
　　　　規定之情形。
　　　⑵原告雖主張黃麗齡、陳春雄、施怡舟、呂藍平在簽到簿
        上之簽名與其他文件上之簽名筆跡不符，而廖惠則長期
        以患病為由拒絕出庭作證，令人懷疑其等均未實際出席
　　　　第17次理事會議等語；惟據證人陳春雄到庭證稱：伊為
　　　　重劃會之理事，重劃會的章程好像是有規定理事應親自
　　　　出席理事會議，不能請人代理，伊有參加第17次理事會
　　　　議，簽到簿上「陳春雄」的簽名係伊親簽的，黃麗齡、
　　　　施怡舟、呂藍平三人都有參加第17次理事會議；被告重
　　　　劃會第9至16次理事會簽到簿有關「陳春雄」的簽名亦
        均為伊所親簽等語（本院卷一第407-408頁）；證人王
        英貴到庭證述：伊之前為臺南市政府地政局市地重劃科
　　　　科員員，負責第127期佃西㈠自辦市地重劃區，於110年
　　　　11月1日離職至臺南市歸仁地政事務所報到，有關地政
        局派員到場參與部分，是因為相關法規規定，在召開會
　　　　議時，要請主管機關派人列席，伊等收到通知後，如果
　　　　時間上許可，原則上會簽由承辦人列席，但是否參與，
　　　　法規並沒有硬性規定。被告之前的理事會議，會把開會
　　　　副本給市政府，伊等會看開會的時間是否在公務時間內
　　　　，再決定是否參與，被告之前所定的開會時間，不是在
　　　　假日，就是在晚上，都不屬於公務時間，所以伊沒有去
　　　　參與；伊有參加被告第17、18次的理事會議，伊到場後
　　　　，第一個是確認理事有沒有到場及簽名，是否有達到法
　　　　定出席人數，備查部分，則會就重劃會送進來的會議文
　　　　件做書面審查，如果符合規定的話，就會准予備查；開
　　　　會前地政局都有收到開會通知副本，原本法規未限制要
　　　　在開會通知上註記什麼樣的內容，後來科裡有決議，要
　　　　同仁統一發文給臺南市的重劃會，通知他們要在開會通
　　　　知上註記開會議題，伊不知道被告有沒有歷次都有通知
        ，因為伊係從第9次會議後才承接第127期佃西㈠自辦
　　　　市地重劃區的業務，伊承接後都有收到通知，開會資料
　　　　則是當天到現場才提供的，此部分法規並未限制不能當
　　　　場提供；第17次理事會議係機關派伊到場，伊有簽到，
　　　　伊於開會時間之前到場，但已不記得是2點還是3點召開
　　　　，會議是在左營高鐵站外面的一個辦公室舉行，重劃代
　　　　辦公司表示那是他們在高雄的一個辦公處所，因為是在
　　　　高雄召開，所以該次伊有申請出差及申報出差費，那次
　　　　會議是有關審議抵費地出售事宜，伊到場時，理事都還
　　　　沒有到場，所以伊在外面等，快到開會時，伊看到理事
　　　　長帶著其他理事從高鐵站那邊走過來，現場開會的理事
　　　　包含理事長在內總共有6人，至於是否是簽到簿上簽名
        的人員，因為地政局並不負責執行身分查驗的動作，故
　　　　伊不清楚，當天在場者另外有2、3人是代辦公司在高雄
　　　　的工作人員，該次會議由理事長主持，因為依照會議資
　　　　料，抵費地大部分是出售給理事長，理事長也是理事之
　　　　一，所以由理事長及其他理事6個人參與表決，那次會
        議伊未發言，對理事長有沒有發言已沒有印象，會議時
　　　　間約半小時至1小時，至於開到幾點，現已不復記憶；
        第17次理事會是理事會議，本來就沒有請監事出席，所
　　　　以監事陳賴麗英沒有出席等語（本院卷一第455-459頁
　　　　）。依上開證人證言，可認廖堅志、呂藍平、廖惠、陳
　　　　春雄、施怡舟、黃麗齡等6位理事確實有出席第17次理
        事會議，並無原告所稱黃麗齡、陳春雄、施怡舟、呂藍
　　　　平及廖惠未出席第17次理事會議之情事。
　　⒊依上，被告理事會組織並無因黃麗齡持有土地面積不符規
　　　定而喪失理事資格致組織不合法之情形，且第17次理事會
　　　議出席人數符合門檻，從而，原告請求確認被告第17次理
　　　　事會議之決議不成立，為無理由。
　㈢原告依民法第56條第1項規定，備位請求撤銷第17次理事會
　　議之決議，為無理由：
　　⒈原告主張被告章程第10條第1項第1款第1目、第2款第2目為
      無效，並無理由：
　　　⑴按「會員大會之權責如下：五、審議重劃計畫書草案」
　　　　。」、「理事會之權責如下：五、代為申請貸款。」、
　　　　「土地所有權人參加自辦市地重劃所需費用，得向政府
　　　　指定之銀行或實施平均地權基金申請低利貸款。貸款手
　　　　續得委由重劃會代辦之。」，獎勵重劃辦法第13條第3
        項第5款、第14條第1項、第46條分別定有明文，系爭章
　　　　程第10條第1項第1款第1目則規定「本重劃區所需開發
        費用，由理事會籌措支應；其籌措及償還方式如下：一
　　　　、出資方式：（一）由理事長或理事尋求出資者後召開
　　　　理事會決議。」，獎勵重劃辦法第13條第3項第5款係會
　　　　員大會審議重劃計畫書草案之權責，與系爭章程第10條
　　　　第1項第1款第1目係規定重劃區所需開發費用之籌措方
        式，並無關聯。至獎勵重劃辦法第14條第1項第5款、第
　　　　46條係規定理事會可代土地所有權人辦理參加自辦市地
　　　　重劃所需費用之貸款手續，但上開規定並未限定土地所
　　　　有權人參加自辦市地重劃所需費用僅能委由重劃會理事
　　　　會代為申請貸款，況系爭章程第10條第1項第1款第2目
        亦規定重劃區所需開發費用可經理事會決議代為申請貸
　　　　款之方式籌措，與上開規定相符，故系爭章程第10條第
　　　　1項第1款第1目僅是規定多一個籌措重劃區所需開發費
        用之方式而已。原告主張系爭章程第10條第1項第1款第
　　　　1目違反獎勵重劃辦法第13條第3項第5款、第14條第1項
　　　　、第46條之規定，應屬無效等語，自不足採。
　　　⑵「會員大會之權責如下：十二、審議抵費地之處分。」
　　　　、「前項抵費地出售方式、對象、價款及盈餘款之處理
　　　　應由理事會訂定並提報會員大會通過後辦理之。所得價
　　　　款應優先償還重劃費用、工程費用、貸款及其利息。」
　　　　、「主管機關對於重劃區內之抵費地，於土地分配結果
　　　　公告確定後，除得按底價讓售為社會住宅用地、公共事
　　　　業用地或行政院專案核准所需用地外，應訂定底價辦理
　　　　公開標售，並得於重劃負擔總費用已清償之原則下，辦
　　　　理公開標租或招標設定地上權。經公開標售而無人得標
　　　　時，得於不影響重劃區財務計畫之原則下，予以降低底
　　　　價再行公開標售、標租或招標設定地上權。前項標售、
　　　　讓售底價不得低於各宗土地之評定重劃後地價。但經降
　　　　低底價再行公開標售者，不在此限。」，獎勵重劃辦法
　　　　第13條第3項第12款、第42條第2項、市地重劃實施辦法
　　　　第54條第1、2項分別定有明文，系爭章程第10條第1項
        第2款第2目則規定「本重劃區所需開發費用，由理事會
　　　　籌措支應；其籌措及償還方式如下：二、償還方式：（
　　　　二）由收取繳納之差額地價及核定重劃後地價計算折抵
　　　　之抵費地面積登記予出資者。」，獎勵重劃辦法第13條
　　　　第3項第12款係會員大會審議抵費地處分之權責規定，
        獎勵重劃辦法第42條第2項是關於出售抵費地時應遵守
        之程序，及價款應如何使用之規定，均與系爭章程第10
　　　　條第1項第2款第2目係規定重劃區所需開發費用之償還
        方式，並不相同，系爭章程第10條第1項第2款第2目之
        規定，並未排除重劃區所需開發費用以核定重劃後地價
　　　　計算折抵之抵費地面積登記予出資者之方式償還時，有
　　　　關抵費地處分之部分仍須會員大會審議，抵費地出售方
　　　　式、對象、價款及盈餘款之處理仍應由理事會訂定並提
　　　　報會員大會通過後辦理之。且獎勵重劃辦法第42條第2
        項本即規定出售抵費地所得價款應優先償還重劃費用，
　　　　系爭章程第10條第1項第2款第2目出資者之出資既係重
        劃區所需開發費用，則系爭章程第10條第1項第2款第2
        目規定以抵費地面積登記予出資者作為償還重劃區所需
　　　　開發費用方式之一，並未違反獎勵重劃辦法第42條第2
        項出售抵費地所得價款應優先償還重劃費用之規定。至
　　　　市地重劃實施辦法第54條第1、2項規定，是關於主管機
　　　　關出售抵費地時如何訂定底價、降價之規範，與系爭章
　　　　程第10條第1項第2款第2目係規定重劃區所需開發費用
        之償還方式無關。原告主張系爭章程第10條第1項第2款
　　　　第2目違反獎勵重劃辦法第13條第3項第12款、第42條第
　　　　2項、市地重劃實施辦法第54條第1、2項之規定，應屬
        無效等語，亦不足採。
　　⒉第17次理事會議將抵費地出售予林茂長，並未違反被告章
　　　程第10條之規定：
　　　依證人王英貴到庭證述：伊在第17次理事會議當日看到出
　　　售抵費地的資料，在該次會議印象中沒有討論到出售金額
　　　及承買人部分，印象中也沒有確認承買人林茂長的出資金
　　　額；抵費地出售程序原則上是先由理事會審議，原本要先
　　　提報會員大會，但被告章程有授權給理事會議決議，所以
　　　理事會議決議之後，要先報主管機關即市政府同意後，才
　　　可以出售，法規上並沒有限制購買抵費地之人的資格，至
　　　於重劃區怎麼去審議決議出特定的抵費地出售對象，並不
　　　在地政局的審查範圍內，伊為此項業務的承辦人，承辦人
　　　本來就應該要知道相關業務的法條；第17次理事會議表決
　　　時，廖監事既是會議主席，又是承買人，伊沒有當場提醒
　　　應利益衝突迴避；第18次理事會議也是地政局派伊到場，
　　　因為疫情有人數的限制，當時請代辦公司在戶外召開會議
　　　，所以會議場所在重劃代辦公司的臺南辦公室頂樓，印象
      中該次會議是要審議前幾次理事會議的決議事項及執行狀
　　　況，及尚未執行完畢者接下來要如何進行，該次報告的議
　　　題有點多，開會時間約一小時左右，第18次理事會議照片
　　　中有圈起來的人就是伊，至於廖惠是照片中的哪一位，伊
　　　不確定；關於被告章程第10條第1項第2款提到償還方式也
　　　屬於處分抵費地的範疇内的部分，因法規未特別規定抵費
　　　地出售對象、金額及方式，原則上只要有經過理事會審議
　　　，因為這個重劃會有授權給理事會決議，後來再由理事會
　　　作成的決議，有符合相關的程序，對於對象及價金則不在
　　　地政局審查的範圍内等語（本院卷一第459-462頁），堪
      認相關法規並未特別規定抵費地出售對象、金額及方式，
　　　亦未限制購買抵費地之人的資格，是第17次理事會議按被
　　　告章程第10條第1項第1款第1目、第2款第2目決議抵費地
      之出售方式、對象、價款及盈餘款之處理，並未違法。又
　　　被告章程第10條並未規定抵費地僅能出售予出資人，是縱
　　　林茂長並非被告之出資人，第17次理事會決議將抵費地出
　　　售予林茂長，亦無違誤。
　　⒊第17次理事會議決議扣除有利害關係之1人後，尚有5人同
　　　意，與被告章程第8條第2項規定無違，該次決議仍屬有效
　　　之決議：
　　　⑴按民法第52條第4項有關社員表決權行使迴避之規定，係
        為避免社員因自身利害與社團利益相背，杜絕該社團
　　　  總會為少數人所操縱，並防止有利害關係而無表決權之
　　　  社員與其他社員勾串，以代理人名義行使表決權，乃參
　　　  考公司法第178條及德、日等國民法之立法例而增訂，
        明文禁止該社員加入表決，且不得代理他人行使表決權
　　　  。又同條第三項既僅規定，社員表決權之行使，除章程
　　　  另有限制外，得以書面授權他人代理為之，對於代理人
　　　  資格之限制，並未明文規定以社員為限。則於非社員而
　　　  與總會決議有利害關係，且與社團利益相衝突時，是否
　　　  得代理該社團之社員而為表決？為避免損及社團之共同
　　　  利益，並貫徹該條項增設社員表決權行使迴避規定之旨
　　　  趣，自仍不得為之。此項規定，於自辦市地重劃會會員
　　　  行使表決權之情形，依上說明，亦難謂無類推適用之餘
　　　  地。
　　　⑵查第17次理事會議案為將抵費地出售予廖堅志，該次會
　　　  議由理事長廖堅志主持會議，並參與表決，廖堅志顯然
　　　  為有自身利害關係之人。惟被告章程第8條規定，理事
        會決議應有出席理事人數3分之2以上之同意行之，第17
　　　  次理事會議有6名理事出席，已如前述，則有4名理事同
　　　  意即為有效之決議，今廖堅志因有利害關係不得參與表
　　　  決，扣除廖堅志1人後，仍有5名理事同意，因此，第17
　　　  次理事會議仍屬有效之決議而無訴請撤銷之餘地。
　　⒋依上所述，被告章程第10條第1項第1款第1目、第2款第2目
      並未因違法而無效，第17次理事會決議將抵費地出售予
　　　林茂長亦無違被告章程第10條之規定，且第17次理事會決
　　　議縱扣除有利害關係之1名理事，仍有5名理事同意，符合
　　　被告章程第8條應有出席理事人數3分之2以上同意之規定
　　　，該次決議仍屬有效。則原告依民法第56條第1項規定，
      請求撤銷第17次理事會議之決議，亦無理由。
五、綜上所述，原告先位之訴請求確認第17次理事會議之決議不
　　成立；以及備位之訴，依民法第56條第1項規定，請求撤銷
    第17次理事會議之決議，經核均為無理由，應予駁回。
六、本件為判決基礎之事證已臻明確，兩造其餘攻擊防禦方法及
　　所提證據，經斟酌後，核與本件之結論不生影響，爰不一一
　　論列，附此敘明。
七、訴訟費用負擔之依據：民事訴訟法第78條。
中　　華　　民　　國　　111 　年　　3 　　月　　28　　日
                    民事第四庭  法  官　張家瑛
以上正本係照原本作成。
如不服本判決，應於判決送達後20日內向本院提出上訴狀。如委
任律師提起上訴者，應一併繳納上訴審裁判費。
中　　華　　民　　國　　111 　年　　3 　　月　　28　　日
                                書記官  陳雅婷